【裁判字號】    88,上更(一),638
【裁判日期】    890322
【裁判案由】    重利
【裁判全文】
臺灣高等法院刑事判決                  八十八年度上更(一)字第六三八號
    上訴人
    即被告  甲○○
    選  任
    辯護人  詹文凱
右上訴人，因重利案件，不服臺灣基隆地方法院八十五年度訴字第七三號，中華民國
八十五年九月二日第一審判決（起訴案號：臺灣基隆地方法院檢察署八十四年度偵字
第二０二二號）提起上訴，本院判決如左：
    主      文
原判決關於甲○○部分撤銷。
甲○○共同常業重利，處有期徒刑壹年。
    事      實
一、甲○○之姪子陳俊成（已死亡）受僱於非法經營資金貸放業務（俗稱地下錢莊）
    之丁○○（另案判決確定）擔任司機負責接送丁○○兼收取帳款工作，因此之故
    丁○○曾向甲○○夫婦調借現款週轉，並未告係供高利貸放帳之用，民國八十三
    年三月二十日十一時三十分許為警在基隆市○○路一五九號五樓查獲丁○○犯常
    業重利，然截自該日止，丁○○積欠甲○○新台幣（下同）二百五十萬元未償，
    林喜慶自被有被倒帳之虞，乃接管丁○○所營前開地下錢莊，收取原已貸放之金
    錢及利息（每十天為一期利息為每萬元九百至一百二十元不等）外，並基於常業
    之犯意於八十四年四月間，在基隆市○○○街二十六號二樓，對於用錢之楊素梅
    、李必基（其具體貸款時間金額及利息均詳如附表一所載），貸與金錢，並取得
    與原本顯不相當之重利。丙○○承前常業犯意仍續參與貸放之工作，甲○○再以
    吳怡惠之名義，於八十四年四月二十四日租用中國農民銀行Ｂ種一九二０一四保
    險箱一個，用謝岳奇名義，於八十四年四月二十八日租用華僑銀行貳號六九八號
    保險箱一個，以置放貸放款項之相關文件、印章等物。迨至八十四年五月十一日
    、十二日，法務部調查局基隆市調查站持搜索票往花源三街二十六號二樓及花源
    五街三十五號二樓並東明路十七巷三七號二樓搜索，扣得如附表二所示丁○○之
    前經營重利業務所遺之部分資料等物。甲○○乃指示丁○○出面供承係其所經營
    ，並指示吳怡惠如遭訊問即答稱是丁○○向其借名開設保險箱，並由廖顏瑞蓮以
    電話指示江明峰、林健明、丙○○如何應對以掩飾甲○○之涉案。
二、案經法務部調查局基隆市調查站移送台灣基隆地方法院檢察署檢察官偵查起訴。
    理      由
一、右開事實訊據上訴人即被告甲○○（下稱被告）矢口否認有常業重利犯行，辯稱
    ：由於陳俊成為其姪子又因丁○○積欠其二百五十萬元，不得已出面替他結束貸
    放業務，只有催收貸放款項，未再放款。
二、經查：
  (一)丁○○所經營地下錢莊為警查獲之後因鍾某仍積欠被告二百五十萬元，甲○○唯
    恐債權不獲確保，仍就渠等原已貸放之金錢含利息，代位追索抵償，業據被告甲○○於偵審中坦承無訛，並經證人丁○○及乙○○於偵查中（偵字第一０二二號
    卷第七四－七六頁）原審（原審卷第一五四頁反面）證述屬實，而被告甲○○於
    收取丁○○原已貸放之金錢外，乃藉放貸收取重利，其於八十四年四月間先後貨
    款予楊素梅、李必基，亦經證人楊素梅、李必基於調查站訊問時陳述向丙○○借
    款明確（同上偵查卷第二一－二六頁），又經法務部調查局長期監聽，經原審當
    庭播放部分錄音帶，並有錄音帶譯文，可資比對。被告接管丁○○之地下錢莊後
    繼續經營由錄音帶之內容可以確證甲○○乃對於其放款居主導指示之地位，而丙○○則承擔主要對外放款收款行為。又甲○○再以吳怡惠之名義，於八十四年四
    月二十四日租用中國農民銀行Ｂ種一九二０一四號保險箱一個，用謝岳奇名義，
    於八十四年四月二十八日租用華僑銀行貳號六九八號保險箱一個，並原審函華僑
    銀及農民銀行查證屬實，有上開銀行保管箱出租契約書及出租保管箱分戶帳卡在
    卷可證，丙○○及吳怡惠分別為其見證人。是丙○○除協助追索丁○○貸放之前
    欠外，尚參與甲○○之重利行為，至為灼然。
  (二)證人乙○○、丙○○分於本院結證只受僱於丁○○與被告無涉核與二人在調查站
    筆錄不符，又與監訴錄音談話內容不合證人楊素梅改名楊庭嘉自行到庭結證向丙○○接洽未付利息與前供不合均顯係事後勾舉護之詞不足採信此外復有如附表
    二所示之物扣案可稽，被告所辯，均無可採。
  (三)被告既循丁○○地下錢莊經營方式接手經營，貸金錢，借款人須之借款金額相同
    之支票、本票、借據每十六為一期，利息為每萬元日息九百至一百二十元不等，
    利息均先行預扣大額借款尚須設定抵押，而取得與原本額不相當之重利並籍以為
    生。被告所收丁○○舊帳，依循舊例所得利息則為重利應可確信。至於被告之妻
    廖顏瑞蓮之身分證影本一份及銀行存摺二本，在丁○○處被查扣，另抵押權資科
    及他項權利證明書，在被告處為警查扣此乃被告之妻與丁○○公錢來往所留伊是
    否有與丁○○共同犯重利則由檢察官公案偵辨起訴效力不及於檢察官所指被告以
    外之人，一併指明。
  (四)綜上分述，本件事證已足，犯行洵堪認定。
三、核被告甲○○所為係犯刑法第三百四十五條之常業重利罪，其與丙○○有犯意聯
    絡與行為分為共同正犯。
四、原審對被告論罪科刑固非無見惟查：(一)原判決事實並未認定甲○○貸款與何人已
    嫌疏漏(二)甲○○以自己犯罪之意思為保其個人債權，接管丁○○未了貸款業務催
    付追索抵償前欠乃有重利犯行，本院八十五年上訴字第二四五號丁○○重利一案
    ，亦同此認定（見卷附刑事判決書）二人間既無犯意聯絡，原判決論二人為共
    同正犯亦有未洽(三)至江明峰、林健明、乙○○均原受僱於丁○○為協助丁○○與
    甲○○間有關收回並清償事宜，與甲○○間就此部分貸款之催收帳冊保管，乃事
    實所需，除丙○○尚有與放貸外殊難以監訴電話誤及借款違論以該部分貨款行
    為之共犯。另顏碧蓮、廖顏瑞蓮二人於電話監訴中顯示提及借款支票云云究其內
    容均屬侍該通知性質，而謝岳奇、吳怡惠亦僅出名借用，承租銀行保險箱與犯罪
    構成要件無關，其餘大部分監訴內容，均屬話家常，尚難指該等人與甲○○有犯
    意聯絡，原判決一併將之列為共同正犯亦欠允洽。被告甲○○上訴意旨砌詞否認
    犯罪，雖無理由然原判既有前揭可議之處自無可維持仍應由本院就甲○○部分改
    判。審酌被告放高利貸時間長短，造成之危害被告之犯罪動機、手段以及犯罪後
    之態度等一切情狀，量處如主文第二項所示之刑示懲。
五、公訴意旨另以：被告甲○○尚於八十二年間起，參與丁○○、陳俊成、丙○○、
    江明峰等前常業重利犯行，因認被告甲○○，亦有犯刑法第三百四十五條之常業
    重利罪嫌等語。訊據被告甲○○，堅不承有常業重利犯行。經查丁○○與陳俊成
    所營地下錢莊被查獲後，因丁○○積欠甲○○二百五十萬元，甲○○唯死債權不
    確保，乃就渠等原已貸放之金錢及利息，受讓其權利，催討抵償，迭據被告甲○○於偵審中直承無訛，並經證人丁○○及乙○○於偵查中（偵字卷第一０二二號
    及七四－七六頁）原審審理時（原審卷第一五四頁反面）證述屬實，且丁○○、
    乙○○於本院上訴字第二四五號重利一案審理時，亦有相同供述（該案八十五年
    二月二十六日本院訊問筆錄），是林喜慶與丁○○等間之關係，係債權轉與後個
    人接續經營而非共同參與。至江明峰、林健明、乙○○、謝岳奇原受僱於丁○○
    ，為協助處理丁○○與甲○○間有關債權讓與後之清償催收及帳冊保管事宜，與
    甲○○間之電話絡無乃事實所需，此可由證人乙○○於原審所供「是丁○○叫我
    以後跟甲○○接觸，因丁○○向甲○○借錢，所以我才向甲○○報告「（原審卷
    第一五四頁反面），於本院八十五年度上訴字第二四五號審理時供陳「我對帳目
    比較清楚，所以甲○○要我幫忙幾天，因他不信任丁○○等情（該案卷第八十四
    頁）得見一斑。是除丙○○尚有參與楊素梅、李必基等之借款行為，不能以彼等
    與甲○○有監聽紀錄中所載談及借款情事，即推定甲○○與丁○○等人間有共同
    常業重利犯行。再參酌搜索八十四年五月十一、十二日林喜慶時所查扣之物，亦
    均屬丁○○之前原已貸放之資料，益見被告甲○○所辯非虛。況本院八十五年度
    上訴字第二四五號丁○○等重利一案，亦不認丁○○與甲○○有共犯關係，有該
    判決乙本附卷可憑，此部分不能證明被告甲○○犯行，惟公訴人既以實質上一罪
    起訴，自不另為無罪之諭知。
據上論斷，應依刑事訴訟法第三百六十九條第一項前段、第三百六十四條、第二百九
十九條第一項前段、刑法第二十八條、第三百四十五條、罰金罰鍰提高標準條例第一
條前段，判決如主文。
本案經檢察官黃玲玲到庭執行職務。
中     華     民     國    八十九   年      三        月     二十二     日
                            臺灣高等法院刑事第十八庭
                                審判長法  官  吳      敦
                                      法  官  陳  忠  行
                                      法  官  吳  明  峰
右正本證明與原本無異。
如不服本判決應於收受送達後十日內向本院提出上訴書狀，其未敘述上訴之理由者並
得於提起上訴後十日內向本院補提理由書（均須按他造當事人之人數附繕本）。
                                      書記官  李  華  安
中     華     民     國    八十九   年      三        月     二十七     日
附錄：本案論罪科刑法條全文
刑法第三百四十五條
以犯前條之罪為常業者，處五年以下有期徒刑，得併科三千元以下罰金。


司法院資訊處製作；財團法人民間司法改革基金會備份。
